臺灣臺南地方法院民事判決　　　　　　　96年度訴字第1142號
原　　　告　台新國際商業銀行股份有限公司
法定代理人　戊○○
訴訟代理人　己○○
被　　　告　丁○○
訴訟代理人　丙○○○
被　　　告　甲○○
訴訟代理人　乙○○
　　　　　　　　　　　　號5樓.
上列當事人間請求確認抵押權不存在等事件，經本院於民國96年
10月17日言詞辯論終結，判決如下：
　　主    　文
原告之訴駁回。
訴訟費用由原告負擔。
    事實及理由
一、按確認法律關係成立或不成立之訴，須原告有即受確認判決
    之法律上利益者，方得提起，民事訴訟法第247條第1項定有
    明文。所謂即受確認判決之法律上利益，指因法律關係之存
    否不明確，致原告在私法上之地位有受侵害之危險，而此項
    危險得以對被告之確認判決除去而言。原告主張被告丁○○
    為丙○○○之連帶保證人，其將系爭土地設定第一順位抵押
    權予被告甲○○，而其抵押權是否成立，將影響原告向連帶
    保證人追償之債權能否受完全清償，本件確認之訴對原告而
    言，有受確認判決之法律上利益，核先敘明。
二、原告主張：
  (一)被告丁○○於民國86年10月27日擔任案外人丙○○○之連帶
    保證人，向原告辦理房屋二胎貸款並簽發免除拒絕證書之本
    票乙紙，惟屆期原告為付款之提示，竟不獲兌現，迭次催索
    被告丁○○及借款人丙○○○均未給付，原告遂向法院聲請
    本票准許強制執行之裁定。然被告丁○○為逃避債權追索，
    與被告甲○○通謀於民國88年11月11日將被告丁○○名下、
    坐落台南縣大內鄉○○○段429地號、面積9559平方公尺、
    權利範圍8分之2，同段446一12地號、面積109平方公尺、權
    利範圍2分之1之二筆土地，設定抵押權新台幣（下同）壹佰
    萬元予被告甲○○。查其抵押權設立日期，既在被告丁○○
    、借款人丙○○○逾期繳款之時，且於原告將強制執行之際
    ，意圖脫產避免原告之追索，故設定抵押權予被告甲○○，
    原告為行使追索權並保全債權，自有訴請確認其設定抵押權
    不存在之必要。
  (二)被告提出本票二張，證明期間有借貸關係，然查被告所提出
    之本票，於一般商店均可購得，並無法證明被告雙方確有借
    款，被告等亦未能提出具體資金往來證明，僅依該兩紙本票
    實不足以證明借款之存在。再者，被告訴訟代理人乙○○於
    庭上陳述，系爭土地之抵押設定乃由其代為辦理，然觀系爭
    土地登記申請書之記載，本件登記之代理人為丙○○○ (
    亦即為被告丁○○之妻、被告甲○○之妹)，而非乙○○，
    顯見所言非實。
  (三)聲明：
    (1)請求確認被告丁○○與被告甲○○就座落台南縣大內鄉○○○段429、446一12地號、面積分別為9559平方公尺及10
      9平方公尺，權利範圍分別為8分之2及2分1不動產，所設
      定之新台幣100萬元抵押權所擔保之債權及抵押權均不存
      在。
    (2)被告甲○○於民國88年11月11日以台南縣麻豆地政事務所
      : 南麻字第103650號登記之新台幣壹佰萬元抵押權應予塗
      銷。
    (3)訴訟費用由被告連帶負擔。
三、被告抗辯：
  (一)被告丁○○之妻丙○○○與被告甲○○是兄妹，因此二人早
    有金錢往來，直到88年間，因被告甲○○請丙○○○參加「
    阿英」之互助會2會，當時丁○○、丙○○○需要資金，因
    此將標得的會款借給被告丁○○，為擔保款項之償還，才做
    本件抵押權之設定，被告丁○○並簽發本票二張給被告甲○○。
  (二)原告指稱被告意圖脫產、避免追索，因此為抵押權設定云云
    ，完全不實在。如被告意圖脫產、逃避債務，僅需於88年時
    依買賣辦理所有權移轉登記即可，何必僅設定抵押權登記？
    且原告提出本票裁定之時間與本件設定抵押權的時間約五個
    多月，原告於96年始就系爭二筆土地聲請強制執行，其間經
    過很長時間，如果被告丁○○、甲○○意圖脫產，早已脫產
    完畢，不可能都未處理。且抵押權設定時之88年有很多相關
    資料，迄今已經過８、９年時間，且被告有搬家，有關互助
    會的資料已無法找出。
  (三)被告丁○○簽發給被告甲○○的本票二張，已經保存很久，
    且被告還可以提出連號的前後本票，證明系爭二件本票確實
    是在88年就已經簽發，並非臨時提出的。
  (四)聲明：
    原告之訴駁回。訴訟費用由原告負擔。
四、本件兩造之爭執在於：系爭二筆土地於88年11月11日之抵押
    權設定，是否被告間為通謀逃避債權追索，而為虛偽之意思
    表示？
  (一)按表意人與相對人通謀而為虛偽意思表示者，其意思表示無
    效，民法第87條第1項前段固有明文，但第三人主張表意人
    與相對人通謀而為虛偽意思表示者，該第三人應負舉證之責
    ，且民事訴訟法如係由原告主張權利者，應由原告先負舉證
    責任，若原告不能舉證，以證實自己主張之事實為真正，則
    被告就其抗辯事實即令不能舉證，或所舉證據尚有瑕疵，亦
    應駁回原告之訴，最高法院著有48年台上字第29號、17年上
    字第917號判例意旨足憑，是原告主張被告二人間所為抵押
    權設定係通謀而為虛偽意思表示，自應由原告負舉證責任。
  (二)原告主張訴外人丙○○○與被告丁○○係夫妻，丙○○○向
    原告辦理二胎貸款30萬元，被告丁○○擔任連帶保證人，二
    人並共同簽發本票30萬元，並取得本票准予強制執行之裁定
    ，經聲請拍賣丙○○○之不動產未受償，聲請強制執行本件
    系爭二筆不動產，因拍賣無實益視為撤回等情，業據提出本
    票、本院88年度票字第4002號裁定及確定證明（卷5－7頁
    ）、本院88年執公字第20692號拍賣無實益塗銷查封函、本
    院91年度執字第26451號分配表、被告丁○○財產歸屬資料
    清單、本院96年執清字第12143號拍賣無實益通知、及同案
    塗銷查封函（卷62－67頁）等為證，被告就此亦不爭執，自
    堪信為真實。
  (三)原告另主張被告二人間上開抵押權設定行為，係基於被告二
    人間之通謀虛偽意思表示所為，應屬無效一節，已為被告二
    人所否認，依前開說明，原告自應先就系爭抵押權設定之債
    權及物權行為係通謀而為虛偽意思表示一事負舉證責任。本
    件原告認被告間前開抵押權設定之債權、物權行為係屬通謀
    虛偽意思表示，無非以此為消極確認之訴，應由被告負舉證
    責任，且設定抵押權之時間與逾期繳款的時間很接近，且被
    告二人有親戚關係等項為其論據（本院72頁筆錄參照）。然
    查：
    (1)本件原告係請求確認被告二人間所為抵押權設定，係通謀
      虛偽意思表示而無效，故請求該抵押權所擔保之債權、抵
      押權不存在，並非請求確認被告二人間之本票或借款債權
      不存在，此觀原告之起訴狀即明，是有關舉證責任之分配
      ，依前開說明，應由原告負舉證之責。原告主張本件係消
      極確認之訴，應由被告舉證云云，顯有誤會。
    (2)系爭抵押權設定登記日期為88年11月11日，有土地謄本可
      參（卷8－11頁），然原告之本票准予強制執行裁定，於
      88年7月間已送達予被告丁○○、訴外人丙○○○（卷61
      頁確定證明書記載確定日期），原告並於88年11月6日已
      聲請法院就丙○○○之不動產進行查封登記（卷62頁塗銷
      查封登記函說明(一)），原告當時應已有執行名義而得對被
      告丁○○聲請強制執行，然原告卻遲至96年始對被告丁○○聲請執行（卷67頁），似未盡力維護其債權之滿足、清
      償。又原告以抵押權設定期間與本票准予強制執行裁定之
      期間相近，且二人為親戚，故為通謀虛偽意思表示云云，
      惟此僅屬原告個人之推測意見，以被告丁○○之妻丙○○○為被告甲○○之妹，親戚相互間有金錢往來，實屬平常
      ，縱使該借款、抵押權設定期間係在丙○○○其他供擔保
      之不動產遭強制執行中，然被告二人間有會款、借款之金
      錢往來，亦已提出被告丁○○簽發之本票二張為佐證（卷
      46、47頁），上開本票經勘驗結果，紙張均已泛黃，可知
      已年代久遠（卷72頁勘驗筆錄參照）；又系爭二張本票之
      號碼為482773、482775，與被告提出之發票人李簡霞、受
      款人李清和、票面金額66萬元、發票日期86年7月20日之
      本票，其號碼為482767（卷75頁參照），號碼相近，可知
      被告提出之二張本票，其簽發時間與上開本票之時間亦應
      相近，並非臨訟所偽製，實無從謂被告二人間因無債權而
      為虛偽之意思表示設定系爭抵押權，況原告除以上開時間
      、被告間之親戚關係推測之外，並未能就被告二人間並無
      借貸或無設定抵押權之真意等情，舉證以實其說，從而，
      原告訴請確認被告間所為系爭抵押權所擔保之債權、抵押
      權不存在，並請求被告甲○○應塗銷上開不動產之抵押權
      登記，並無理由，應予駁回。
五、兩造其餘之攻擊或防禦方法及未經援用之證據，經本院斟酌
    後，認為均不足以影響本判決之結果，自無逐一詳予論駁之
    必要，併此敘明。
六、結論：本件原告之訴為無理由，依民事訴訟法第78條，判決
    如主文。
中　　華　　民　　國　　96　　年　　10　　月　　31　　日
                  民事第二庭    法    官　蔡孟珊
以上正本證明與原本無異。
如對本判決上訴，須於判決送達後20日內向本院提出上訴狀。
中　　華　　民　　國　　96　　年　　10　　月　　31　　日
                                書 記 官  吳幸芳
